【裁判字號】    98,訴更,2
【裁判日期】    980916
【裁判案由】    偽造文書等
【裁判全文】
臺灣屏東地方法院刑事判決               98年度訴更字第2號
公  訴  人  臺灣屏東地方法院檢察署檢察官
被      告  甲○○
上列被告因偽造文書等案件，經檢察官提起公訴（96年度偵緝字
第452 號），判決後經最高法院檢察署檢察總長提起非常上訴，
經最高法院以98年度台非字第226 號撤銷原判決發回更審，嗣被
告於準備程序中先就被訴事實為有罪之陳述，本院告知被告簡式
審判程序之旨，並聽取當事人之意見後，裁定改由受命法官獨任
依簡式審判程序審理，本院判決如下：
    主  文
甲○○行使偽造私文書，足以生損害於公眾及他人，處有期徒刑
壹年，減為有期徒刑陸月，如易科罰金，以銀元佰元即新台幣
玖佰元折算壹日。偽造之「曾淑芬」印章壹枚、汽（機）車過戶
登記書上偽造之「曾淑芬」印文及署名各壹枚，均沒收。
    事  實
一、甲○○前為高都豐田汽車屏東營業所業務員，於民國87年12
    月31日經手販售豐田牌1600cc車牌號碼D7-2257 號自用小客
    車1 部予曾淑芬，曾淑芬因此多次委託甲○○駕駛該車至高
    都豐田汽車北屏東服務廠（以下簡稱「屏東服務廠」）保養
    。嗣於88年6 月11日，因上開自小客車故障，曾淑芬乃通知
    甲○○駕駛該車至屏東服務廠修理，詎甲○○認有機可乘，
    欲將曾淑芬上開自小客車過戶至其名下，再持至當舖典當借
    款以詐取金錢花用，遂意圖為自己不法之所有，基於行使偽
    造私文書、行使使公務員登載不實文書及詐欺取財之犯意，
    向曾淑芬佯稱：屏東服務廠修理車輛時，須將車主資料鍵入
    電腦存檔，故需曾淑芬提供行車執照、身分證正本及車籍資
    料等文件云云，而以建檔為由取得上開文件後，旋利用不知
    情之成年刻印業者偽造曾淑芬之印章1 枚，以在汽（機）車
    過戶登記書蓋用上開偽造之印章而偽造「曾淑芬」印文1 枚
    及偽造「曾淑芬」署名1 枚之方式，偽造完成新車主為甲○
    ○、原車主為曾淑芬之汽（機）車過戶登記書1 份。旋於同
    年6 月25日委託不知情之胡傳萍持向交通部公路總局高雄區
    監理所屏東監理站（下稱屏東監理站），申請辦理上開自小
    客車之車主變更手續而行使之，使該監理站承辦之公務員將
    上開不實之汽車過戶移轉事項，登載於職務上所掌之汽車過
    戶之公文書上，並據以核發行車執照予甲○○，足以生損害
    於監理機關對於車籍管理之正確性及曾淑芬。甲○○旋即持
    新換發之行車執照至方介村所經營之「高屏當舖」，將上開
    自小客車持以典當借款，致方介村誤以為上開自小客車為甲
    ○○所有，而同意借款新台幣（下同）20萬元予甲○○，甲
    ○○取得上開20萬元借款後，於同年7 月10日將該自用小客
    車歸還曾淑芬，並將其典當所得之20萬元花用殆盡。嗣於同
    年8 月17日，甲○○之女友藍麗娟以電話與曾淑芬聯絡，告
    知上開自用小客車早已過戶於甲○○名下，曾淑芬始獲悉上
    情。
二、案經曾淑芬訴由臺灣屏東地方法院檢察署檢察官偵查起訴。
    理  由
一、本件被告甲○○所犯係死刑、無期徒刑、最輕本刑為3 年以
    上有期徒刑以外之罪，其於本院準備程序中就被訴事實為有
    罪之陳述，經法官告知被告簡式審判程序之旨，並聽取公訴
    人、被告之意見後，由本院合議庭依刑事訴訟法第273 條之
    1 第1 項規定，裁定由受命法官獨任進行簡式審判程序，先
    予敘明。
二、上開事實，業據被告甲○○於偵查中及本院審理時坦承不諱
    （見偵緝卷第51至52頁、本院96年度訴字第1421號卷第55頁
    反面至56頁），核與證人即被害人曾淑芬於警詢、偵查中證
    述：該自用小客車遭被告過戶並持以典當借款等語（見警卷
    第12至16頁、偵卷第2 頁、第23頁、第72頁）、證人即代辦
    業者胡傳萍於偵查中證述：被告確有委託其辦理該自用小客
    車過戶事宜等語（見偵卷第71頁反面）、證人即高屏當舖負
    責人方介村於偵查中證述：被告確有以該自用小客車向伊典
    當借款20萬元等語（見偵卷第91頁反面至92頁）相符，此外
    ，復有屏東監理站89年8 月1 日89高監屏字第8920059 號函
    所附汽（機）車過戶登記書、汽車新領牌照登記書及原車主
    身分證明保證書各1 份在卷可稽（見偵緝卷第21至23頁），
    足見被告自白與事實相符，堪以採信。從而，本件事證明確
    ，被告犯行已堪認定。
三、按行為後法律有變更者，適用行為時之法律，但行為後之法
    律有利於行為人者，適用最有利於行為人之法律，刑法第2
    條第1 項定有明文。本件被告行為後，刑法及刑法施行法業
    於94年2 月2 日經總統以華總一義字第09400014901 號令修
    正公布，並於95年7 月1 日施行，參酌最高法院95年5 月23
    日刑事庭第8 次會議決議意旨，刑法第2 條第1 項之規定，
    係規範行為後法律變更所生新舊法律比較適用之準據法，於
    刑法修正施行後，應適用刑法第2 條第1 項之規定，為「從
    舊從輕」之比較。另於比較時應就罪刑有關之共犯、未遂犯
    、想像競合犯、牽連犯、連續犯、結合犯，以及累犯加重、
    自首減輕暨其他法定加減原因（如身分加減）與加減比例等
    一切情形，本於統一性及整體性原則，綜其全部罪刑之結果
    而為比較。茲因本件論罪科刑所應適用之刑法法律有下列變
    更，爰比較新舊法如下：
 1、有關罰金刑部分，修正前刑法第33條第5 款規定「罰金：1
    元以上」，而修正後刑法第33條第5 款則為：「罰金：新臺
    幣1 千元以上，以百元計算之」，依此，刑法第214 條、第
    339 條法定刑有關罰金刑部分，就罰金之最低額業已提高，
    比較新、舊法之結果，新法並非較有利於被告，應適用行為
    時法即修正前刑法第33條第5 款規定。
 2、再修正後刑法第55條業已刪除關於牽連犯之規定。本件被告
    所犯上開行使偽造私文書罪、行使使公務員登載不實文書罪
    、詐欺取財罪3 罪間，有方法、目的之牽連關係，依修正前
    即行為時之刑法規定，應從一重之行使偽造私文書罪處斷；
    依修正後之刑法既已刪除牽連犯之規定，則所犯上述3 罪應
    依數罪併罰之規定分論併罰，比較新、舊法之規定，修正後
    刑法之規定並非較有利於被告，自應適用行為時之法律即修
    正前刑法第55條之規定。
 3、綜上，經整體比較結果，就論罪科刑所適用之刑法法律，以
    適用行為時之修正前刑法第33條第5 款、第55條後段，對被
    告較為有利，爰依刑法第2 條第1 項前段，適用行為時即修
    正前刑法規定論處。
四、核被告偽造上開汽（機）車過戶登記書持向屏東監理站辦理
    過戶後再持以典當得款20萬元之行為，係犯刑法第216 條、
    第210 條之行使偽造私文書罪、同法第216 條、第214 條之
    行使使公務員登載不實文書罪及同法第339 條第1 項之詐欺
    取財罪。其偽造「曾淑芬」印文、署名之行為均係偽造私文
    書之部分行為，又其偽造私文書及使公務員登載不實之文書
    後復持以行使，其偽造之低度行為亦為行使之高度行為所吸
    收，均不另論罪。再被告利用不知情之刻印業者偽刻被害人
    曾淑芬之印章，及利用不知情之證人胡傳萍為其辦理汽車過
    戶，使公務員登載不實之事項於職務上所掌之公文書，均為
    間接正犯。再其所犯上開3 罪間，具有方法、目的之牽連關
    係，應依修正前刑法第55條規定，從一重之行使偽造私文書
    罪處斷。爰審酌被告正值壯年，不思以正當途徑賺取所需，
    竟為圖自己不法之所有，以偽造文書之方式，將被害人之自
    用小客車過戶予自己，復持以典當借款，而達成詐欺取財之
    目的，且迄未與被害人達成民事和解，賠償被害人之損害，
    所為誠屬不該，惟念其犯罪後坦承犯行，已具悔意之犯後態
    度，兼衡其素行、前科、智識程度、生活狀況等一切情狀，
    量處如主文所示之刑。
五、再被告犯罪後，中華民國96年罪犯減刑條例業於96年6 月15
    日公布，並於96年7 月16日起施行，而被告犯罪時點係於96
    年4 月24日之前，且所犯之罪核與該條例第2 條第1 項之規
    定相符，又無同條例第3 條限制減刑之除外情事存在，至其
    固曾於94年10月2 日經臺灣屏東地方法院檢察署發佈通緝，
    有該署通緝書在卷可稽（見偵緝卷第1 頁）、屏東縣警察局
    屏東分局通緝案件報告書各1 份在卷可稽（見偵緝卷第1、2
    頁），然其於96年10月25日自動歸案之事實，業經執行檢察
    官於本院96年度訴字第1421號案件判決確定後之98年6 月4
    日訊問證人即當日受理被告歸案之警員柯慶彬、鄭逸敏證稱
    ：當天係被告自行前來詢問是否已遭通緝，表示願自己投案
    ，至於通緝案件報告書所載內容，係其他同仁誤載為當場查
    獲等語明確（見臺灣屏東地方法院檢察署97年度執字第3113
    號卷），且臺灣屏東地方法院檢察署亦已將撤銷通緝書之撤
    銷通緝原因更正為「自行到案」，有臺灣屏東地方法院檢察
    署通緝書更正表1 份在卷可憑（見上開執行卷宗），復有被
    告於96年10月25日歸案時之警詢筆錄（見偵緝卷第11頁反面
    ）、本院96年度訴字第1421號案件審判期日筆錄可佐（見本
    院96年度訴字第1421號卷第21頁反面），足見被告遭通緝後
    ，已於96年10月25日自動歸案接受偵查，即與中華民國96年
    罪犯減刑條例第5 條規定之不得減刑之情形不符，其上開犯
    行仍應依中華民國96年罪犯減刑條例第2 條第1 項第3 款規
    定，減其宣告刑刑期2 分之1 ，並諭知易科罰金之折算標準
    。再關於易科罰金之折算標準，被告行為時之刑法第41條第
    1 項前段規定：「犯最重本刑為5 年以下有期徒刑以下之刑
    之罪，而受6 個月以下有期徒刑或拘役之宣告，因身體、教
    育、職業、家庭之關係或其他正當事由，執行顯有困難者，
    得以1 元以上3 元以下折算1 日，易科罰金。」，又被告行
    為時之易科罰金折算標準，依修正前罰金罰鍰提高標準條例
    第2 條前段（現已刪除）規定，就其原定數額提高為100 倍
    折算1 日，則本件被告行為時之易科罰金折算標準，應以銀
    元300 元折算1 日，經折算為新臺幣後，應以新臺幣900 元
    折算為1 日。惟95年7 月1 日修正公布施行之刑法第41條第
    1 項前段則規定：「犯最重本刑為5 年以下有期徒刑以下之
    刑之罪，而受6 個月以下有期徒刑或拘役之宣告者，得以新
    臺幣1000元、2000元或3000元折算1 日，易科罰金。」比較
    修正前後之易科罰金折算標準，以修正前之規定較有利於被
    告，是本件易科罰金之折算標準自應適用修正前刑法第41條
    第1 項前段之規定（最高法院95年度第8 次刑庭會議決議參
    照），附此敘明。
六、末者，上開偽造之「曾淑芬」印章1 枚，係偽造之印章，雖
    未扣案，惟無證據證明業已滅失，另上開汽（機）車過戶登
    記書上偽造之「曾淑芬」印文及署名各1 枚，因係偽造之印
    文、署名，均應依刑法第219 條之規定宣告沒收。至於偽造
    之汽（機）車過戶登記書1 份，因被告辦理過戶時業已交付
    予屏東監理站，非屬被告所有，自不得宣告沒收，附此敘明
    。
七、至公訴意旨另以：被告有偽造該自小客車買賣契約書，並連
    同上開汽（機）車過戶登記書等文件，持至屏東監理站辦理
    過戶予其名下，因認被告此部分亦涉犯刑法第216 條、第
    210 之行使偽造私文書罪嫌等語。惟按犯罪事實應依證據認
    定之，無證據不得認定犯罪事實，刑事訴訟法第154 條第2
    項定有明文。經查，本件被告並無偽造買賣契約書，僅偽造
    「曾淑芬」印章1 枚，進而偽造上開汽（機）車過戶登記書
    ，並持向屏東監理站辦理過戶之情，業據被告於本院審理時
    供述明確（見本院96年度訴字第1421號卷第55頁反面），且
    本院依職權向屏東監理站調取上開自小客車之過戶相關資料
    ，經核閱屏東監理站以97年2 月19日高監屏字第0970004536
    號函所附之該自用小客車過戶資料，除與前述屏東監理站89
    年8 月1 日89高監屏字第8920059 號函附之汽（機）車過戶
    登記書、原車主身分證明保證書等資料均相同外，並無任何
    買賣契約書之存在（見本院96年度訴字第1421 號 卷第34至
    36頁），此外，復查無其他證據足資證明被告有何偽造買賣
    契約書之情事，被告此部分犯罪即屬不能證明，本應為無罪
    之諭知，惟公訴人認此部分與上揭論罪科刑部分，具有牽連
    犯之裁判上一罪關係，爰不另為無罪之諭知，附此敘明。
據上論斷，應依刑事訴訟法第273 條之1 第1 項、第299 條第1
項前段，刑法第2 條第1 項前段、第216 條、第210 條、第214
條、第339條第1項、第55條後段（修正前）、第41條第1項前段
（修正前）、第219條，中華民國96年罪犯減刑條例第2條第1項
第3款、第7條、第9條，刑法施行法第1條之1，修正廢止前罰金
罰鍰提高標準條例第2條，現行法規所定貨幣單位折算新臺幣條
例第2條，判決如主文。
本案經檢察官任亭到庭執行職務。
中    華    民    國    98    年    9     月    16    日
                  刑事第五庭  法  官  陳秀慧
以上正本證明與原本無異。
如不服本判決應於收受判決後10日內向本院提出上訴書狀，並應
敘述具體理由；其未敘述上訴理由者，應於上訴期間屆滿後20日
內向本院補提理由書（均須按他造當事人之人數附繕本）「切勿
逕送上級法院」。」
中    華    民    國    98    年    9     月    16    日
                              書記官  溫訓暖
附錄本案論罪科刑法條全文
中華民國刑法第210條：
偽造、變造私文書，足以生損害於公眾或他人者，處5 年以下有
期徒刑。
中華民國刑法第214條：
明知為不實之事項，而使公務員登載於職務上所掌之公文書，足
以生損害於公眾或他人者，處3 年以下有期徒刑、拘役或5 百元
以下罰金。
中華民國刑法第339條第1項：
意圖為自己或第三人不法之所有，以詐術使人將本人或第三人之
物交付者，處5 年以下有期徒刑、拘役或科或併科1 千元以下罰
金。


司法院資訊處製作；財團法人民間司法改革基金會備份。
